【裁判字號】    94,上易,1371
【裁判日期】    950209
【裁判案由】    侵占等
【裁判全文】
臺灣高等法院臺中分院刑事判決        94年度上易字第1371號
上  訴  人
即  被  告  甲○○
選任辯護人  吳天富律師
上列上訴人因侵占等案件，不服臺灣臺中地方法院94年度易字第
995號中華民國94年9月29日第一審判決（起訴案號：臺灣臺中地
方法院檢察署94年度偵字第2951號），提起上訴，本院判決如下
：
    主    文
上訴駁回。
    事    實
一、甲○○於民國（下同）93年 9月下旬間因友人介紹而認識丁○○，丁○○因需現金新台幣（下同）20萬元週轉，甲○○
    允諾月息 8釐，一個月利息4千8百元可代為調現，丁○○遂
    簽發一個月期之發票日為93年10月25日、面額20萬4800元、
    付款人為日樺企業有限公司（下稱日樺公司）之支票乙紙，
    於93年 9月24日（星期五）晚上，在臺中市○○路、永春東
    路附近之尚青餐廳外，將前開支票連同匯款帳號資料一併交
    付予甲○○，約定甲○○應於 9月27日（星期一）將所調得
    之現金匯入日樺公司設於臺中商業銀行南屯分行所開立之26
    49號帳戶；甲○○於同年月25日持前開支票，至台中縣霧峰
    鄉○○路 972號「統立當舖」向該當舖負責人乙○○調得現
    金20萬4800元後，竟意圖為自己不法之所有，將該筆調得之
    現金侵占入己，拒不如期於同年 9月27日匯款至日樺公司帳
    戶，且避不見面；經丁○○屢催未果，甲○○因已將調得之
    現金侵吞入己，未依約如期匯款，於丁○○與其取得聯繫後
    ，其明知前開支票並未遺失，竟基於誣告之犯意，向丁○○
    誆稱支票已遺失，利用不知情之丁○○，由丁○○於93年10
    月20日，至台中商銀南屯分行，以該支票於93年 9月底，在
    台中市○○○路朋友車上遺失為由，辦理掛失止付手續，填
    寫遺失票據申報書，請求警察機關協助偵查侵占遺失物罪嫌
    之人，未指定犯人而向該管警察機關誣告持有該支票之人犯
    有侵占遺失物罪。嗣乙○○於93年10月25日持票向臺中商業
    銀行霧峰分行提示，因支票已辦理掛失止付而遭退票，經警
    循線查悉上情。
二、案經台中縣警察局霧峰分局報請台灣台中地方法院檢察署檢
    察官偵查起訴。
    理    由
一、訊據上訴人即被告甲○○（下稱被告）坦承右揭時地持證人
    丁○○所簽發之支票向統立當舖負責人乙○○調得現金20萬
    4千8百元並未如期交付丁○○之事實不諱，惟矢口否認有何
    侵占及未指定犯人誣告犯行，辯稱：伊於93年 9月25日調得
    現金後，就到省府去查詢日樺公司，電腦顯示該公司已被停
    業，沒有統一編號，又聽友人說如此銀行將不能辦理該支票
    之貼現，是伊回至台中後，怕被騙就將錢存起來，並打電話
    告訴丁○○有關日樺公司已被停業將來無法兌現支票，伊要
    將支票還給丁○○，數日後，伊去找乙○○要他還票，但乙○○表示票已放在銀行，伊於93年10月25日還匯12萬元至日
    樺公司台中商銀南屯分行的帳戶，後來伊打電話至台中商銀
    南屯分行，經該分行告知才知該支票已掛失，伊始未繼續匯
    款，可見伊並無侵占之意，另外，伊亦從未告訴過丁○○說
    票已遺失，也沒有要她去辦遺失，該支票係丁○○自行前往
    辦理掛失，伊並無誣告等語。
二、 經查：
(一)被告持系爭支票向證人乙○○調現之前，即以其他支票向證
    人乙○○調現，業據證人乙○○結證在卷。而被告曾於92年
    7 月間，因持票調現而涉犯侵占罪，經本院判處有期徒刑六
    月確定在案，有本院93年度上易字第1119號刑事判決附卷（
    偵卷第 15-16頁）可按。由此可知被告乃習於持票調現之人
    ，其既為習於持票調現，豈有未於調現前即為徵信之動作？
    再者，就支票調現而言，票據信用方為決定是否允以調現之
    重點，證人丁○○於交付系爭支票之際，已向被告強調票信
    良好，而被告將系爭支票持向證人乙○○調現時，證人乙○○亦當面以電話向銀行查詢徵信，確認系爭支票帳戶往來正
    常，此已據證人丁○○及乙○○於原審審理中證述明確，又
    據證人丁○○所提出系爭支票之台中商銀南屯分行2649號帳
    戶，自93年1月5日起起至94年 3月15日止，均往來正常，交
    易頻繁，且日樺公司票據信用良好，亦有法務部票據信用資
    訊連結作業查詢明細表在卷可按。是系爭支票帳戶既然票信
    良好，證人乙○○並已向銀行查證且交付現金，衡諸常理，
    被告僅係代為調現者，豈有再行前往省府查詢該公司之登記
    ，並以公司停業中為由，而拒絕現金之理？是被告辯稱其調
    到錢後，另行查詢日樺公司，始知該公司被停業，統一編號
    沒了云云，顯係事後飾詞，不足採信。
(二)被告於93年10月25日匯款12萬元予丁○○，此固為被告及證
    人丁○○所證述，並有台中商銀入電匯通知書一紙在卷可按
    ，惟被告自承其因日樺公司停業始未匯款，則在被告疑慮未
    除之前，被告應完全拒絕支付款項，方符事理，乃被告為何
    竟先匯部分款項予證人丁○○？是被告辯稱：其於93年10月
    25日還匯12萬元至日樺公司台中商銀南屯分行的帳戶，後來
    其打電話至台中商銀南屯分行，經該分行告知才知該支票已
    掛失，才沒有繼續匯款等語，與常理有違，顯難採信；又證
    人丁○○證稱：自約定匯款之日起，至其前往辦理掛失止付
    止，多次以電話聯絡被告，被告有時接，有時不接，每次向
    其表示未能匯款之原因都不一樣，但從未向其問過有關日樺
    公司登記停業一事等語；證人乙○○亦證稱：在系爭支票退
    票前，其均有正常在統立當舖上班，被告還多次前往當舖與
    其聊天，但未提過日樺公司登記停業之事，一直至支票退票
    後，其向被告詢問，被告方告知日樺公司停業登記的事等語
    。由此可知，被告於該支票退票前均未曾向上開證人丁○○
    、乙○○提及任何有關該公司停業登記乙事，此亦可見被告
    辯稱因日樺公司辦理停業，因怕被騙，始未交付款項乙節，
    係屬事後卸責之詞，不足採信。再者，被告係於93年 9月25
    日即調得現金，且當日為星期六，27日為星期一，即令於該
    日被告確有查出日樺公司停業之事，證人乙○○已證稱被告
    於調現後至退票前，曾有多次至店裏聊天，被告豈有不要求
    將已託銀行代收之支票要回之理，既然被告已有疑慮系爭支
    票之票信，何以均未有任何動作，再參以，被告於93年9 月
    25日即已調得現金，距該支票兌現時間尚約一個月時間，何
    以未見其積極與證人丁○○處理，反係證人丁○○於未收到
    匯款金額，積極聯繫被告？亦徵被告辯稱其有打電話告訴丁○○有關日樺公司已被停業將來無法兌現支票，其要將票還
    給丁○○，過幾天後，其去找乙○○要他還票，但乙○○表
    示票已放在銀行等語，亦屬卸責之詞，不足採信。
(三)被告於證人丁○○多次追問後，即向證人丁○○表示支票交
    付友人，友人前往大陸地區，並已遺失系爭支票等情，已據
    證人丁○○證述在卷。被告既然侵占調得之款項，復又對證
    人丁○○屢次推託，拒不返還支票，則證人丁○○為求其票
    據信用，又經被告告以系爭支票已遺失，其必須辦理掛失，
    此為一般之普通常識，況被告為習以支票調現之人，被告無
    法諉為不知。被告卻為逃避責任，向丁○○謊稱遺失，使不
    知情之丁○○前往銀行辦理掛失，填載遺失票據申報書，其
    為間接正犯無訛。
(四)綜上所述，被告於93年10月25日還匯12萬元至日樺公司台中
    商銀南屯分行帳號，要因被告於侵占款項後，因證人丁○○
    一再追討，恐事後侵占犯行被發覺之權宜之彌縫行為，與被
    告侵占罪之成立要無影響，此外，另有公司基本資料、支票
    存款帳戶交易明細、臺灣票據交換所臺中市分所函、退票理
    由單、遺失票據申請書、掛失止付票據提示人資料查報表附
    卷可參。被告上揭所辯，不足採信，本件事證已明，被告犯
    行洵堪認定。
三、核被告所為，係犯刑法第 335條第1項之侵占罪及同法第171
    條第 1項之未指定犯人誣告罪，未指定犯人誣告部分，係利
    用不知情之丁○○為之，為間接正犯。被告所犯上開二罪間
    ，有方法結果之牽連關係，應依一重之侵占罪處斷。從而，
    原審審酌被告已有類似前科（參卷附之本院93年度上易字第
    1119號判決），仍不知悔改，惟所侵占支票面額尚非甚鉅，
    事後迄未與丁○○解決，及其犯罪動機、目的、手段、所生
    危害等一切情狀，並引據刑事訴訟法第299條第1項前段，刑
    法第 335條第1項、第171條第1項、第55條、第41條第1項前
    段，罰金罰鍰提高標準條例第1條前段、第2條，量處被告有
    期徒刑六月，及諭知易科罰金之折算標準。並敘明公訴人請
    求量處有期徒刑八月，因審酌被告侵占金額不高，求處八月
    有期徒刑尚嫌過重，認以量處有期徒刑六月之刑為適當，核
    其認事用法並無不當，量刑亦屬妥適。
四、被告上訴意旨則略以：被告確有於93年10月25日將12萬元匯
    入日樺公司帳戶內，可見並無侵占意圖，再證人丁○○於原
    審中亦供證支票掛失止付係其自行辦理，並非被告要其前往
    辦理云云。經查，被告雖於93年10月25日匯款12萬元予日樺
    公司台中商銀南屯分行帳戶，然此係被告於侵占款項後，因
    證人丁○○一再追討，被告恐事後侵占犯行被發覺之權宜之
    彌縫行為，與其侵占罪之成立要無影響，前已詳述；次查，
    證人丁○○於原審中經辯護人結問時固曾供證：「（支票掛
    失止付是否你去辦的？）是我辦的，因被告跟我說票給朋友
    ，朋友丟掉了。（是否是甲○○叫你去辦的？）不是」等語
    （原審卷第64頁），惟其前於偵查中具結後供證：「他（按
    即被告）是電話中告訴我，我有跟他說票不見，還要我去掛
    失，我跟他說我要去掛失，他還說好」等語（偵卷第45 頁)
    ，於原審中經檢察官詰問時供證：「．．．我說你都沒有匯
    錢給我，那票要還給我，他說票給別人，朋友去大陸，已經
    丟掉了，後來我跟他約在神岡的小廟那有一個工地，那天約
    兩點，結果人又沒有來，他騙我十多次，我說票既然丟掉了
    ，我就去止付。．．．（你要止付時，有無事告訴甲○○？
    ），有，我說一直沒有匯錢，要把票還給我，他說票交給朋
    友，朋友去大陸丟掉了，我說我要止付了」等語（原審卷第
    61- 62頁），於審判長訊問時供證：「（你有告訴他，要去
    止付，你在偵查中他的回答說好，與今日所述，要匯錢給他
    ，他到底是怎麼跟你說的？）我記不清楚，我確實有告訴他
    ，這張支票要去止付，但好像說要匯錢，我說我已經登報了
    ，你都沒有把票拿回來，他也沒有說話」等語（原審卷第68
    頁），稽此足見被告於證人丁○○多次追問後，即向證人丁○○表示支票交付友人，友人前往大陸地區，並已遺失系爭
    支票等事實甚明，是被告既然侵占調得之款項，復又對證人
    丁○○推諉拒不返還支票，證人丁○○為求其票據信用，又
    經被告告以支票已遺失，則證人丁○○需辦理掛失，此為一
    般之普通常識，況被告為習以支票調現之人，被自不得諉為
    不知，亦不能以其並未明白告訴證人丁○○需前往辦理掛失
    止付乙詞即執為卸免之詞，被告為逃避責任，向丁○○謊稱
    遺失，使不知情之丁○○前往銀行辦理掛失，填載遺失票據
    申報書，被告為間接正犯無訛。綜上，被告所執上揭情詞提
    起上訴，殊非可採，其上訴為無理由，應予駁回。又被告及
    其辯護人於本院審理中聲請傳訊之證人丁○○，雖經本院傳
    訊未到庭，然查本件事證已為明確，且該證人丁○○業於原
    審中到庭經檢察官、被告及其辯護人交互詰問綦詳，被告及
    其辯護人復未陳明有何再行詰問之事由，是其於本院中再為
    聲請詰問該證人丁○○，即屬重複而無必要，本院自不再為
    傳訊；再被告前因侵占等罪經本院93年度上易字第1119號判
    決於93年12月 8日判處有期徒刑六月確定之案件，核被告於
    該案之犯罪時點為92年7月間，與本案之犯罪時間相距逾1年
    2 月之長，顯難認係基於概括犯意之連續犯，本案自不為該
    案判決效力所及，均附此敘明。
據上論結，應依刑事訴訟法第368條，判決如主文。
本案經檢察官丙○○到庭執行職務。
中    華    民    國    95    年    2     月    9     日
            刑事第十一庭  審判長法  官    黃  梅  月
                                法  官    林  宜  民
                                法  官    林  欽  章
上列正本證明與原本無異。
不得上訴。
                                書記官    巫  彥  佳
中    華    民    國    95    年    2    月    10     日
                                                      Ｆ


司法院資訊處製作；財團法人民間司法改革基金會備份。
